臺灣高雄地方法院民事判決　　　　　　 93年度重訴字第433號
原　　　告　甲○
　　　　　　丁○○
　　　　　　丙○○
訴訟代理人　孫志鴻律師
複代理人　　邱麗妃律師
被　　　告　財政部國有財產局台灣南區辦事處
法定代理人　莊翠雲
訴訟代理人　己○○
　　　　　　戊○○
當事人間租佃爭議事件，本院於民國94年11月3 日言詞辯論終結
，判決如下：
  主  文
被告應給付原告新台幣柒拾玖萬陸仟捌佰壹拾陸元，及自民國九
十四年八月二十日起至清償日止，按年利率百分之五計算之利息
。
訴訟費用由被告負擔。
本判決第一項於原告以新台幣貳拾陸萬元為被告供擔保後得假執
行。
  事實及理由
一、按租佃爭議事件非經調解、調處，不得起訴，耕地三七五減
    租條例第26條第2 項前段定有明文。本件租佃爭議事件，業
    經高雄市政府耕地租佃委員會依法調解、調處，因調處不成
    立，而由高雄市政府移送本院審理，有高雄市政府民國93年
    8 月30日高市府地1 字第0930044387號函附相關資料在卷可
    參，是原告提起本件訴訟，其起訴應遵守之程序，核與上開
    規定相符，合先敘明。
二、原告主張：原告於民國90年11月12日，向被告承租國有由被
    告管理之坐落在高雄市○○區○○段一小段2085地號土地應
    有部分三分之一（下稱系爭耕地），並訂立書面租賃契約，
    租期自91年1 月1 日起至100 年12月31日止。系爭耕地原屬
    高雄市○○○段籬子內小段26地號土地，為訴外人胡林瓊珠
    、張啟華、林天助所共有（應有部分各為三分之一），其後
    ，該土地於70年及80年間歷經2 次重劃，最後分成高雄市○
    ○區○○段一小段2085、2086、2096地號及高雄市○鎮區○
    ○段一小段1674之1地號、高雄市○鎮區○○段35地號共5筆
    土地，期間高雄市○○區○○段一小段2085地號土地（於70
    年土地重劃時編為高雄市○○區○○段1731、1933地號土地
    ）原屬張啟華部分，因張啟華之繼承人以之抵繳遺產稅，而
    於77年7 月20日移轉登記為國有，另高雄市○○區○○段一
    小段2085、2086地號及高雄市○鎮區○○段35地號土地原屬
    林天助部分，亦因林天助之繼承人以之抵繳遺產稅，而於91
    年4 月2 日移轉登記為國有。原告父親林石吉自38年起即向
    胡林瓊珠、張啟華承租高雄市○○○段籬子內小段26地號土
    地，而與該土地之另一共有人林天助一同耕作，林石吉死亡
    後則由原告於林石吉原耕作位置耕作，並繳納耕地租金至今
    ，並無交換耕作之情事。迄93年間，被告為將系爭耕地讓售
    予他共有人，於93年1 月14日以臺財產南管字第0930001119
    號函通知原告自93年2 月1 日起終止與上開耕地租約，被告
    自應依平均地權條例第77條之規定補償原告，爰聲明請求被
    告應給付原告796,816 元，及自94年8 月19日民事更正聲明
    狀送達之翌日（即94年8 月20日）起至清償日止，按年利率
    5%計算之利息，並陳明願供擔保請准宣告假執行等語。
三、被告則以：高雄市○○區○○段一小段2085地號土地為中華
    民國及訴外人胡文石所共有，國有持分為三分之二，其中三
    分之一係張啟華之繼承人用以抵繳遺產稅之抵稅地，此部分
    於土地重劃前即與原告訂有耕地三七五租約，於因抵稅歸國
    有後，業已換訂國有耕地租賃契約，租期至100 年12月31日
    止。93年間，財政部專案核定將高雄市○○區○○段一小段
    2085地號土地屬國有部分讓售予胡文石，被告乃於93年1 月
    14日以臺財產南管字第0930001119號函通知原告自93年2 月
    1 日起終止上開耕地租約，惟被告於93年1 月19日下午辦理
    地上物查估時，原告甲○當場表示於土地重劃後，為就近方
    便照顧地上作物，與林天助交換高雄市○○區○○段一小段
    2096地號土地使用，致同地段2085地號土地上之作物乃林天
    助種植，林天助死亡後，由訴外人乙○○等6 人繼承，目前
    種植之香蕉願讓與原告全權處理等語，足認原告有交換耕地
    使用耕作之情，原告既未自任耕作所承租之系爭耕地，即屬
    違反耕地三七五減租條例第16條規定，原訂耕地租約應屬自
    始無效，從而自無依平均地權條例第76、77條規定予以補償
    之理。再者，縱認原告並無交換土地使用情形，惟原告在明
    知其耕作使用之土地為高雄市○○區○○段一小段2096地號
    土地，竟虛偽切結其使用土地為同地段2085地號土地，詐欺
    被告，使被告陷於錯誤而與原告訂立系爭耕地租約，被告自
    得依民法第93條規定撤銷該租賃契約。綜上，原告提起本件
    訴訟，並無理由，爰聲明請求駁回原告之訴等語資為抗辯。
四、兩造不爭執事項：
  (一)原告係於90年11月12日向被告承租高雄市○○區○○段一小
    段2085地號土地應有部分三分之一即系爭耕地，並訂立書面
    租賃契約，租期自91年1 月1 日起至100 年12月31日止。迄
    於93年間，被告為將系爭耕地讓售予他共有人，於93年1 月
    14日以臺財產南管字第0930001119號函通知原告自93年2 月
    1 日起終止與上開耕地租約，有系爭耕地租賃契約書、被告
    之93年1 月14日臺財產南管字第0930001119號函為證。
  (二)系爭耕地原屬高雄市○○○段籬子內小段26地號土地，該土
    地於70年間第1 次土地重劃時，分割為高雄市○○區○○段
    1730、1731、1932、1933、1940地號及高雄市○鎮區○○段
    1674之1 地號（後變更為盛興段一小段）、高雄市○鎮區○
    ○段35地號共7 筆土地，於80年間第2 次土地重劃時，高雄
    市○○區○○段1731、1933地號土地合併為高雄市○○區○
    ○段一小段2085地號土地，高雄市○○區○○段1730、1932
    、1940地號土地合併分割為高雄市○○區○○段一小段2086
    、2096地號土地，有原告提出之土地登記謄本、土地登記簿
    、高雄市政府地政處新興地政事務所93年12月13日高市地新
    一字第0930011203號函及94年1 月17日高市地新二字第0940
    000377號函所檢送之土地登記謄本、土地登記簿、異動索引
    、地籍圖謄本、高雄市政府地政處前鎮地政事務所94年4 月
    19日高市地鎮一字第0940003275號函所檢送之土地登記簿為
    證。
  (三)高雄市○○○段籬子內小段26地號土地原為訴外人胡林瓊珠
    、張啟華、林天助所共有（應有部分各為三分之一），其後
    ，胡林瓊珠部分因屬夫妻聯合財產更名為訴外人胡雨順所有
    ，並由胡文石繼承，於77年5 月4 日辦理登記。另一共有人
    張啟華死亡後，其所有高雄市○○區○○段1731、1933地號
    （其後合併為高雄市○○區○○段一小段2085地號）、持分
    均為三分之一之土地，因繼承人用以抵繳遺產稅，而於77年
    7 月20日登記為國有，其餘部分則由張柏壽單獨繼承，於78
    年7 月21日辦理登記。嗣共有人林天助於90年6 月10日死亡
    後，其所有高雄市○○區○○段一小段2085、2086地號、持
    分均為三分之一之土地，亦因繼承人用以抵繳遺產稅，而於
    91年4 月2 日移轉登記為國有，其餘部分則由乙○○等6 人
    共同繼承，於91年5 月10日辦理登記，亦有上開土地登記謄
    本、土地登記簿為證。
  (四)原告父親林石吉自38年起即向胡林瓊珠、張啟華承租高雄市
    ○○○段籬子內小段26地號土地耕作，林石吉死亡後，則由
    原告承受該耕地租約，並分別與胡文石、張柏壽及被告訂立
    耕地租約，而繼續耕作，有系爭耕地租約、高雄市前鎮區公
    所86年10月6 日高市前區民字第10346 號函暨所附之高雄市
    私有耕地租約2 份、高雄市前鎮區公所86年10月6 日高市前
    區民字第10244 號函暨所附之高雄市私有耕地租約1 份、原
    告與胡文石及張柏壽於92年1 月1 日簽訂之私有耕地租約2
    份、高雄市前鎮區公所94年9 月19日高市前區民字第094001
    1211號函暨所檢送之高雄市私有耕地租約、地籍圖騰本、高
    雄市○○段三七五出租耕地租約登記簿為證。
五、本件之爭點為：(一)原告是否有交換土地使用而未自任耕作情
    形？即系爭租約是否存有耕地三七五減租條例第16條第2 項
    之無效情形？(二)原告所得向被告請求之補償額為若干？是否
    應扣除土地增值稅？茲分述本院之判斷如下：
  (一)原告是否有交換土地使用而未自任耕作情形？即系爭租約是
    否存有耕地三七五減租條例第16條第2 項之無效情形？
  1.原告主張其父林石吉自38年間起，即向胡林瓊珠、張啟華承
    租高雄市○○○段籬子內小段26地號土地耕作，而胡林瓊珠
    、張啟華就該土地僅有應有部分三分之二，另三分之一則屬
    林天助所有之情屬實，業如前述。又據證人即林天助之子乙
    ○○到庭證稱，於高雄市○○○段籬子內小段26地號土地重
    劃前，林天助與林石吉均在該土地上耕作，耕作範圍分別為
    三分之一及三分之二，林天助耕作之位置位在該土地之上方
    ，林石吉耕作之位置則在該土地之下方，之後該土地重劃，
    和平路、英德街將該土地分成兩半，林天助與林石吉仍分別
    在原耕作位置耕作，不清楚該土地之其他共有人與林天助間
    是否有約定如何使用該土地，亦不清楚林天助與林石吉就如
    何使用該土地是否有作約定等語（詳見本院卷第69、70、23
    0 至232 頁），核與原告陳稱之耕作情形及卷附之土地登記
    謄本、土地登記簿、私有耕地租約相符，堪信證人乙○○之
    證詞屬實而可採信，則由證人乙○○所證林天助、林石吉及
    原告歷年之耕作情形以觀，應足認林天助與林石吉於共同耕
    作高雄市○○○段籬子內小段26地號土地期間，已就各自耕
    作位置及範圍有一默示合意，即將該土地分成二部分，由林
    天助、林石吉各按所有及承租之應有部分比例耕作該土地之
    一部分，而對此共有物之耕作使用成立分管協議，於林石吉
    死亡後，原告亦依此耕作分管協議與林天助共同耕作該共有
    土地，縱於高雄市○○○段籬子內小段26地號土地經2 次土
    地重劃而形成數筆不相連之土地後亦然。
  2.按分別共有之各共有人，按其應有部分對於共有物之全部有
    使用收益之權，所謂應有部分，係指分別共有人得行使權利
    之比例，而非指共有物之特定部分，因此分別共有之各共有
    人，得按其應有部分之比例，對於共有物之全部行使權利。
    至於共有物未分割前，各共有人實際上劃定範圍使用共有物
    者，乃屬一種分管性質，與共有物之分割不同，有最高法院
    57年台上字2387號判例意旨足資參照。高雄市○○○段籬子
    內小段26地號土地暨其經2 次土地重劃後所分割成之土地，
    既均為共有之土地，則各共有人本即按其應有部分之比例，
    對於共有物之全部行使權利，則身為該共有土地承租人之林
    石吉及原告，於出租人未與該土地之另一共有人林天助就如
    何使用該土地為約定之情形下，自得按其所承租土地之應有
    部分比例，對於共有物之全部為使用。林石吉雖於承租土地
    後，與林天助成立土地耕作分管協議，然此僅為其二人就該
    共有土地之耕作劃定實際耕作之範圍，非謂所承租耕作之土
    地已限定在該劃定耕作之範圍，且因該耕作分管協議之存在
    ，林石吉、原告僅能在劃定範圍內耕作，其餘部分則屬林天
    助之劃定耕作範圍，故林石吉、原告在所承租之上開土地上
    ，只要在所劃定耕作範圍內有自任耕作之情形，即應屬對於
    高雄市○○○段籬子內小段26地號土地經2 次重劃所成之各
    筆土地均有自任耕作情形，而符合耕地三七五減租條例第16
    條第1 項應自任耕作之規定。查原告於林石吉死亡後，即在
    林石吉原所劃定之耕作範圍自任耕作迄今，為兩造所不爭執
    ，且經證人乙○○證述明確，堪信為真實，原告既有在林石
    吉原所劃定之耕作範圍內自任耕作之情形，則依上開說明，
    原告對於所承租之全部土地即均屬有自任耕作，是被告徒以
    原告未在高雄市○○區○○段一小段2085地號土地耕作，抗
    辯原告係與他人交換土地使用，並未自任耕作云云，自屬無
    據。
  3.又林天助已於90年6 月10日死亡，其所有高雄市○○區○○
    段一小段2085、2086地號、持分均為三分之一之土地，因繼
    承人用以抵繳遺產稅，而於91年4 月2 日移轉登記為國有等
    情屬實，已如前述，則林天助之繼承人自91年4 月2 日起，
    對於原屬林天助所有高雄市○○區○○段一小段2085、2086
    地號、持分均為三分之一之土地，已無使用收益權利自明。
    再被告事後並未將此移轉國有部分出租他人，僅係於90年11
    月12日與原告訂立耕地租約，將張啟華之繼承人用以抵稅之
    高雄市○○區○○段一小段2085地號土地應有部分三分之一
    （即系爭耕地）出租予原告耕作，租期自91年1 月1 日起至
    100 年12月31日止等情，有國有耕地租賃契約書為證，堪信
    屬實，是自91年4 月2 日起，因林天助之繼承人對高雄市○
    ○區○○段一小段2085地號土地已無耕作使用之權利，致僅
    原告得本於系爭耕地租約及與胡文石所訂立之耕地租約在高
    雄市○○區○○段一小段2085地號上耕作。而被告為將國有
    高雄市○○區○○段一小段2085地號應有部分三分之二之土
    地出售予共有人胡文石，乃於93年1 月19日至高雄市○○區
    ○○段一小段2085地號土地現場進行地上物查估，發現該土
    地上種植香蕉等情，為兩造所不爭執，並有查估紀錄在卷可
    稽，亦堪信為真實，足認迄至93年1 月19日被告至高雄市○
    ○區○○段一小段2085地號土地現場為查估時，該土地上仍
    有耕作情形；原告甲○於被告辦理查估之日雖到場稱：「甲
    ○等三人所承租之林聖段一小段2085地號土地與林天助耕作
    處之2096地號交換使用，目前2085地號土地，地上物由林天
    助種植香蕉，林天助君已死亡，由其子乙○○等六人繼承，
    目前所種植之香蕉願讓與原告甲○君等三人全權處理。」等
    語，然依原告甲○之上開陳稱，參以林天助之繼承人自將高
    雄市○○區○○段一小段2085地號應有部分三分之一之土地
    抵繳遺產稅致該土地移轉為國有時起，對於該土地已無使用
    收益權利之情，顯見原告於林天助死亡後，已自林天助之繼
    承人受讓林天助所種植在該土地上之香蕉樹，對該香蕉樹有
    完全之處理權利，從而，尚不得僅以原告甲○表示該土地上
    之香蕉乃林天助所種植，即認定原告並未自任耕作；此外，
    被告並未提出其他足資證明原告就系爭耕地有未自任耕作之
    證據供本院查證，是被告據此查估紀錄抗辯原告未自任耕作
    ，系爭耕地租約無效云云，亦屬無據。
  4.至被告抗辯原告明知其並無在高雄市○○區○○段一小段20
    85地號土地上耕作之情形，竟仍於90年11月12日與原告訂立
    系爭耕地租約時，仍切結有在該土地上自任耕作，被告係受
    原告詐欺而訂立系爭耕地租約，自得依民法第93條規定撤銷
    部分，固據被告提出86年12月1 日國有土地勘（清）查表為
    證，然撤銷應以意思表示為之，民法第116 條第1 項定有明
    文，被告僅於94年6 月17日之答辯狀內載明其得依民法第93
    條規定撤銷意思表示，尚難認被告已對原告為撤銷之意思表
    示，是被告以撤銷為由抗辯無庸補償原告云云，尚屬無據。
  5.綜上，原告主張其並無交換土地使用之情事，對系爭耕地有
    自任耕作等情，堪可採信，系爭耕地租約既無因原告未自任
    耕作導致無效之情形，則被告依平均地權條例第76條規定終
    止系爭耕地租約，自應依同條例第77 條 第1 項之規定補償
    原告。
  (二)原告所得向被告請求之補償額為若干？是否應扣除土地增值
    稅？
  1.按耕地出租人依前條規定終止租約收回耕地時，除應補償承
    租人為改良土地所支付之費用及尚未收穫之農作改良物外，
    應就申請終止租約當期之公告土地現值，預計土地增值稅，
    並按該公告土地現值減除預計土地增值稅後餘額三分之一給
    予補償，平均地權條例第77條第1項定有明文。
  2.高雄市○○區○○段一小段2085號土地總面積為214.07平方
    公尺，原告僅向被告承租該土地應有部分三分之一，被告於
    93年1 月14日以臺財產南管字第0930001119號函通知原告終
    止租約時，該土地之公告現值為每平方公尺33,500元等情，
    有系爭耕地租賃契約書、土地登記謄本為證，且為兩造所不
    爭執，堪信為真實。又依土地稅法第28條之規定，系爭耕地
    屬免徵土地增值稅之土地一節，亦有高雄市稅捐稽徵處苓雅
    分處94年7 月4 日高市稽苓地字第0940014093號函附卷可稽
    ，是被告抗辯系爭土地應徵土地增值稅，於計算補償額時須
    扣除之云云，尚屬無據。從而，依上開平均地權條例第77條
    之規定，原告所得請求之補償額為796,816 元（計算式為：
    33,500×214.070 ×1/3 ×1/3 ＝796,816 ，小數點以下四
    捨五入）。
六、綜上所述，原告對系爭耕地有自任耕作，系爭耕地租約並無
    耕地三七五減租條例第16條第2 項之無效情形，則被告依平
    均地權條例第76條規定終止系爭耕地租約，自應依同條例第
    77條第1 項之規定補償原告，從而，原告依平均地權條例第
    77條第1 項之規定，請求被告給付796,816 元，及自94年8
    月19日民事更正聲明狀送達被告之翌日（即94年8 月20日）
    起至清償日止，按年利率5%計算之利息，於法即屬有據，應
    予准許。
七、原告陳明願擔擔保請准宣告假執行，經核無不合，爰酌定相
    當之擔保金額准許之。
八、結論：本件原告之訴為有理由，應依民事訴訟法第78條、第
    390 條第2 項，判決如主文。
中　　華　　民　　國　　94　　年　　11　　月　　17　　日
                        民事第五庭法　官　黃悅璇
正本係照原本作成。
如不服本判決，應於送達後20內，向本院提出上訴狀並表明上訴
理由，如於本判決宣示後送達前提起上訴者，應於判決送達後10
日補提上訴理由狀（須附繕本）。
中　　華　　民　　國　　94　　年　　11　　月　　17　　日
                                  書記官　董明惠
